最高法院刑事判決　　　　　　　　　　　　　　　九十三年度台上字第五四三０號
　　上　訴　人　甲○○
　　　　　　　　　　　　（另案在台灣台北監獄執行）
　　　　　　　　乙○○
　　共　　　同
　　選任辯護人　許巍騰律師
　　　　　　　　李怡卿律師
右上訴人等因殺人等罪案件，不服台灣高等法院中華民國九十三年六月九日第二審更
審判決（九十三年度矚上重更(一)字第一號，起訴案號：台灣士林地方法院檢察署九十
一年度偵字第一一八０七號、九十二年度偵字第六０九號），提起上訴，本院判決如
左：
    主  文
上訴駁回。
    理  由
一甲○○殺人部分：
本件原判決認定上訴人甲○○綽號「老泰」，係不法犯罪組織「天道盟太陽會」組長
（此部分已判決確定），與陳世昌係國小、國中同學，頗有交情，與陳世昌之兄陳朝
琴亦為熟識之朋友。緣陳朝琴參加民國九十一年舉辦之台北市市議員選舉，與同選區
另一候選人即現任市議員陳進棋票源重疊，彼此競爭激烈，甲○○乃與「天道盟太陽
會」突擊隊隊長潘恆逸談及如何幫助陳朝琴競選，有意至陳進棋競選總部開槍示威，
造成陳進棋負面形象，影響其支持選票，間接使陳朝琴得利。九十一年十月三十日晚
上，甲○○以查看有無選舉財可賺為由，約同潘恆逸前往陳朝琴設於台北市○○區○
○路五二五號之市議員競選總部。潘恆逸適因有友人欲經營汽車修配場，看中同市○
區○路段之某塊土地，拜託潘恆逸查明地主以便承租，認有向陳朝琴查詢必要，乃允
為同往。二人即偕同友人彭國正（綽號國正）及洪昇群（綽號滷蛋），於同日二十二
時許，由甲○○駕駛Ｒ五｜六二五八號黑色賓士車至陳朝琴競選總部，彭國正、洪昇
群二人先在車上等候，當晚二十三時許，陳朝琴返回競選總部，陳朝琴、陳世昌、潘
恆逸、甲○○四人相互討論如何選舉才會有勝算。其間，甲○○提起上開欲至陳進棋
競選總部開槍示威以影響選情之構想，陳朝琴聞言，示意甲○○不要再說，而後進入
競選總部內小會議室主持選務會議。陳朝琴主持選務會議約半小時後，改至競選總部
內總幹事之辦公室與文宣人員傅宏仁談話，約十餘分鐘，潘恆逸敲門進入，陳朝琴請
傅宏仁離開。與潘恆逸起初閒聊近況，包括潘恆逸國外情形、甲○○帶人去砸壹週刊
事件、陳朝琴選情、陳進棋如何嗆聲、陳進棋為瓦斯利益問題而服務處被射擊七、八
槍、黑道大部分支持陳進棋等情。潘恆逸當場表示會挺陳朝琴，繼而詢問現有何錢可
賺？陳朝琴回稱現有一種土方資源回收再處理公司，利潤高、又不會有飽和問題，比
較合法，只要找到適當土地，並拿到執照，就可以做，現在市政白皮書已公布社子島
有筆新台幣（下同）五百億元之開發案，其中土方就有三百億，只要百分之一就有三
億元，而且關渡平原亦有六甲多土地可用，若能取得，其等三人（指陳朝琴、潘恆逸
及甲○○）三代均花不完，陳進棋也已申請一家土方資源回收再處理公司，快要核准
。潘恆逸反問這個餅這麼大，陳進棋一個人怎麼吞得下，可以跟他談否，陳朝琴續稱
：這些利益都被陳進棋「霸住」（台語「獨吞」之意），只要讓他（指陳進棋）「沒
去」（台語指「把他殺死」之意），資源就可拿回來，市議員亦可選上。潘恆逸質疑
陳進棋是二屆議員，現又是選舉期間，是否行得通，陳朝琴則告以若把陳進棋打掉，
以其足以當選之實力，別人不會懷疑到其身上。二人談話結束，甲○○駕車離去，先
將彭國正、洪昇群二人送返租住處，繼載潘恆逸回其住處，途中，潘恆逸基於幫助殺
人之犯意，向甲○○述與陳朝琴談話內容，表示陳朝琴有意把陳進棋「打掉」（台
語「打死」之意思），繼而詢問陳朝琴之為人，及陳進棋死後，陳朝琴是否一定會當
選等語。甲○○聞言反問：「陳朝琴心臟有那麼強（台語指「狠心」之意）嗎？」潘
恆逸告以陳朝琴就是如此表示，甲○○回稱讓其考慮看看。甲○○經過一番思考，基
於其前對陳進棋已有所不滿，且甫自柬埔寨返國，正缺錢花用，如替陳朝琴做事，即
可拿錢等理由，遂起意擔任殺手殺害陳進棋。即於同年十一月一日晚間，約潘恆逸至
北投，觀察陳進棋在台北市北投區○○○路○段二０一號三樓之住處及在同路、段一
九三號一樓之競選總部。二人隨後至同市○○路○段三百二十號「金海岸活蝦之家」
餐廳進食。席間，潘恆逸再度談及陳朝琴殺害陳進棋之圖謀，甲○○即表示願親任殺
手執行其事，但因牽涉壹週刊等案件，身分敏感，不便親自出面接洽細節，希望潘恆
逸能代為出面取款及居間聯絡事情。潘恆逸明知內情，亦同意幫助之。甲○○又以作
案時需有人騎機車接應，以便順利脫身離開現場，乃將好友即上訴人乙○○找來該餐
廳一起商議。乙○○在聽取甲○○之說明後，當場應允參與執行殺人計畫，負責騎乘
機車接應甲○○脫身。甲○○繼於同年十一月一日，向友人林晉弘借得000000
0000號呼叫器交付潘恆逸，囑潘恆逸將載明該只呼叫器號碼之字條轉交陳朝琴，
並轉告如有事相找，可留代碼「八八八」，伊即會自行或託人至競選總部找陳朝琴。
翌（二）日晚間，甲○○在其台北縣三重市之租處，委託潘恆逸向陳朝琴拿取一百萬
元，作為籌劃執行狙殺任務之備用款。潘恆逸即於同月三日中午，至陳朝琴之競選總
部，向陳朝琴表示甲○○有意執行殺害陳進棋之計畫，並將記載有上開呼叫器號碼及
代碼之字條交付陳朝琴，以供聯絡之用。陳朝琴聞言表示可否找海外人士執行狙殺比
較妥當，潘恆逸答應轉告甲○○，並稱得甲○○之託要取一百萬元以供執行任務之備
用。陳朝琴回稱其只有三十萬元，一時籌不出一百萬元現金，乃囑潘恆逸先到外面稍
候。潘恆逸遂回停放在競選總部前之汽車上等待，陳朝琴則交代陳世昌拿出五十萬元
現金，以便交付潘恆逸。陳世昌明知甲○○與潘恆逸均非陳朝琴之助選員，亦非選舉
樁腳，該筆金錢係陳朝琴有意殺害陳進棋，交付潘恆逸以轉交甲○○，作為買兇費用
之一部分，仍基於幫助殺人之犯意，將其放在汽車上供選舉所用之流動現款五十萬元
持交潘恆逸。交款後，陳世昌心有不安，一再請求潘恆逸要與甲○○勸阻陳朝琴不可
如此做，潘恆逸以伊亦沒有辦法，要陳世昌自行勸阻而回絕。隨後，潘恆逸即將該款
交與甲○○，並轉告陳朝琴提議找海外殺手下手比較妥當，惟甲○○認為距投票日已
近，時間上來不及，若其他人來做，以後恐有麻煩，因而仍決定自己動手。甲○○決
意接下陳朝琴狙殺陳進棋之任務後，即自同年十一月二日下午起，至同月九日止，連
續攜帶其於八十九年間受方士祥（已死亡）所託而寄藏保管之制式九０手槍一支及子
彈數顆，與有殺人犯意聯絡之乙○○，共同未經許可持有該槍、彈，一同跟蹤陳進棋
，以便伺機下手，然或因無法掌握陳進棋行蹤，或因時、地不當，或因猶豫不決，均
未能得手。其間，董、鄭二人且在士林夜市路邊購置二頂全罩式安全帽及手套二雙，
以供狙殺時掩飾之用。嗣陳朝琴遲遲未見陳進棋遇害，於同月八日，以己有之000
0000000號行動電話，撥打上開0000000000號呼叫器，惟甲○○、
潘恆逸均未回應。迨陳朝琴於同月十二日晨間，在關渡宮後山公園拜票時遇見陳進棋
，受陳進棋當面警告：「選舉時候，不要亂講話。」雙方因而發生口角，陳進棋一氣
之下，以手撥開陳朝琴，聲稱：「給我小心點」，而後揚長離去。陳朝琴至此更為氣
憤，同日下午又持其助理劉恭人所有之0000000000號行動電話，撥打潘恆
逸所持上開呼叫器三次，並留下「八八八」之代號。潘恆逸發現陳朝琴不停呼叫，即
四處找尋甲○○，於同晚找到甲○○，始與之同往陳朝琴競選總部，適陳朝琴忙於開
會討論競選事宜，陳世昌囑甲○○將車開至競選總部後方即台北市○○區○○路五一
七巷二弄二十八號前空地等候。約二十分鐘後，陳朝琴始在陳世昌陪同下，與甲○○
、潘恆逸在甲○○之車內面談。陳朝琴詢問甲○○為何這麼久還沒弄好（指殺掉陳進
棋），甲○○為表明拿錢後確有做事，便將日前跟蹤陳進棋、伺機狙殺之過程及遲未
動手之原因向陳朝琴說明，陳朝琴聞言，就將當日上午與陳進棋口角情形述說一遍，
陳世昌在車內插嘴表示陳進棋罵陳朝琴：「背骨仔，吃子不知拜樹頭」等語。陳朝
琴表示選舉已快要抽籤，選票上如無陳進棋之姓名和號碼，比較好選，可否快點下手
等語，甲○○告以：陳進棋在每一地點停留時間很短，旁邊人又多，無從下手，並詢
問陳朝琴可否提供陳進棋之行程，比較好下手。陳朝琴則以不可能拿到陳進棋之行程
，但因彼此重要行程會重疊，乃吩咐陳世昌將其近日之行程開列與甲○○。陳世昌猶
接續上開幫助殺人之犯意，回競選總部將陳朝琴最近喜宴行程寫在一張「Ａ四」大小
之紙張上。此際，陳朝琴再三向甲○○表示要快一點行動，說完先行離去。隨後，陳
世昌將該記有陳朝琴行程之紙張交與甲○○，以供其跟蹤並狙殺陳進棋之用。甲○○
取得行程表後，遂與乙○○於九十一年十一月十四日晚上七時許，同至台北市○○路
七六三號附近，基於狙殺陳進棋需要交通工具之目的，共同基於為自己不法所有意圖
之犯意聯絡，由甲○○持不詳姓名友人所有之鑰匙乙支，下手竊取曹明傳所有之ＣＡ
Ｄ｜四九五號豪邁一二五型機車，乙○○在旁負責把風。得手後，二人並騎乘該機車
至陳進棋住處與競選總部對面查探，雖有看到陳進棋回到住處，卻未動手。嗣甲○○
從行程表知悉陳進棋將可能於同月十六日中午出席在台北市○○區○○路與福華路口
陶園餐廳所舉辦之訂婚喜宴，決定在該餐廳狙殺陳進棋，於同年月十五日晚上，甲○
○先至士林特力屋賣場找乙○○，二人將前開ＣＡＤ｜四九五號機車從北投騎來停放
在陶園餐廳旁全家福鞋店前福華路路邊，以供作案時逃離現場之交通工具。翌（十六
）日中午十二時許，甲○○攜帶上開受方世祥寄藏保管之制式九０手槍一支與子彈數
顆，與不知詳情之朱志強一同搭計程車前往台北市○○路○段一０八號三樓之一乙○
○住處附近與乙○○會合，再由乙○○駕駛ＥＹ｜二六九八號自用小客車搭載朱志強
及甲○○到達陶園餐廳附近，甲○○為預留另一逃逸路線，乃將000000000
0號行動電話一只交給朱志強使用，並要朱志強駕駛上開自小客車至附近堤防下等候
，隨即與乙○○下車，並自車上取出原先準備之全罩式安全帽二頂及手套二雙，與乙
○○均將安全帽、手套戴上，走到全家福鞋店門前，甲○○將預置之ＣＡＤ｜四九五
號機車鑰匙乙支交給乙○○，要乙○○將機車發動伺機接應，自己則埋伏於陶園餐廳
旁芝山捷運站，等候陳進棋到場。是日中午十二時五十分許，陳進棋果然搭乘司機許
湧泉所駕駛之自用小客車在陶園餐廳下車，正走向餐廳門口時，甲○○見機不可失，
即小跑步到距離陳進棋身後約一公尺之近處，持槍朝陳進棋身體接續擊發四槍，分別
擊中陳進棋左前胸距足底一二八公分、中線往左一０公分處，右背部距足底一三五公
分、中線往右一九公分處（前二個彈頭均碎裂於體內），右背距足底一一三公分、中
線往右一０公分處（穿過肝臟出於右上腹部），右手臂內側處（經向遠側端出於右手
腕附近之側面），其中穿出之流彈且不慎射中在場之陳真梅，造成陳真梅左小腿受有
傷害（此部分未據告訴），在現場遺留有已擊發之彈頭二個、彈殼四個、彈殼碎片一
片。陳進棋不支倒地後，甲○○沿福華路向北跑步逃逸，並以倒退行走之方式用槍指
向群眾，隨後跳上乙○○騎來接應之前開機車後座一起逃逸，匆忙中，甲○○掉落一
只手套在福華路一二四號前地面上。嗣將機車棄置於忠義街一三七號前，二人一前一
後步行至芝玉路一段二二０巷，甲○○將安全帽一頂棄置該巷西側草叢內，乙○○則
將手套一雙及安全帽一頂棄置該巷停車場內，二人即分別逃逸。陳進棋經送醫急救仍
於同日下午三時一分，因胸腹部多處中距離槍傷發生骨折、內臟損傷出血休克死亡。
甲○○於同日晚上將行兇之手槍乙支分解成五部分連同其行兇所穿之方服、鞋子，分
批丟棄在台北縣林口山區。警方則於同日在台北市○○路一二四號前，查獲甲○○掉
落地上之手套一只，嗣又在忠義街一三七號前找到ＣＡＤ｜四九五號機車，並在芝玉
路一段二二０巷旁草叢與停車場，分別扣得安全帽二頂、手套一雙。甲○○殺人後，
透過潘恆逸向陳世昌索取逃亡費用，陳世昌分三次由潘恆逸轉交一百九十萬元、九十
萬元、一百二十萬元，另透過林晉宏向陳世昌索取逃亡費用，由陳世昌親自交付二十
萬元，經由林晉宏轉交一百零五萬元，迄至九十二年四月十七日凌晨三時十分為警拘
提到案等情。係以上開事實，已據甲○○坦承不諱，被害人陳進棋於上開時、地遭甲
○○射擊四槍擊中，隨後由乙○○騎ＣＡＤ｜四九五號機車載離現場逃逸，並沿途將
手套、安全帽、機車遺落或丟棄上述地點，迭據甲○○及共犯乙○○供認在卷，並經
證人許湧泉、陳真梅、林義守、盛進興、鄭錦昌、王琮富、張永發、林協益於警訊中
及林義守、王琮富於第一審調查中證實。而在陶園餐廳外現場採證查扣彈頭兩個、彈
殼四個、彈頭碎片一片及採證地面血跡，解剖陳進棋時並採得彈頭碎片二片，福華路
一二四號前地面查扣黑色手套一只、忠義路一三七號前查扣ＣＡＤ｜四九五號機車、
芝玉路一段二二０巷旁停車場查扣全罩式安全帽一頂及黑色手套一雙、同巷旁草叢查
扣全罩式安全帽一頂等勘查情形，有台北市政府警察局刑事鑑識中心「士林分局轄區
陳進棋槍擊命案現場勘查報告卷」乙份及照片在卷，並有上開物品扣案可稽。該扣案
彈頭、彈殼及碎片經送鑑定，其中現場採集之彈頭兩顆，認係已擊發之口徑九ｍｍ制
式彈頭，經以顯微鏡比對結果，彈頭來復線特徵紋痕相吻合，認係同一支槍枝所擊發
，現場採集之彈殼四顆，認均係已擊發之口徑九ｍｍ制式彈殼，經以顯微鏡比對結果
，彈底特徵紋痕相吻合，認係同一支槍枝所擊發，現場採集之彈頭碎片一片，認係已
擊發制式彈頭之銅包衣碎片，其上來復線均已遭磨損，無法比對，解剖陳進棋所採取
之彈頭碎片二片，認均係彈頭之鉛心碎片，有內政部警政署刑事警察局九十一年十一
月十八日刑鑑字第０九一０三一二八七五號槍彈鑑定書在卷可稽，足認被告甲○○自
白其使用之槍枝係制式九０手槍，當天在陶園餐廳現場射擊陳進棋四發子彈等語，與
事實相符。又陶園餐廳現場所採血跡，經鑑驗其ＤＮＡ與被害人陳進棋相符。另在台
北市○○路一二四號前地面查扣黑色手套一只，芝玉路一段二二０巷旁草叢查扣全罩
式安全帽一頂，經採集手套內斑跡與安全帽上皮屑送鑑驗，鑑定結果認其ＤＮＡ｜Ｓ
ＴＲ型別相同，又該ＳＴＲ型別檢測結果，不排除該ＤＮＡ型別與甲○○之胞兄董智
浩具有兄弟關係之可能，其兄弟指數為四五六０九七點二七，亦不排除該ＤＮＡ型別
來自董呂阿筍之親生子甲○○，其親子關係機率預估為百分之九十九點九九九。在台
北市○○路○段二二０巷旁停車場查扣全罩式安全帽一頂，其上採得可資比對之指紋
四枚，經鑑定與乙○○右拇指指紋相符。此有內政部警政署刑事警察局九十一年十一
月二十八日刑醫字第０九一０三一三四四二號、九十一年十二月十八日刑醫字第０九
一０三二五八八八號、九十一年十二月十六日刑醫字第０九一０三二六二九七號、九
十二年一月六日刑醫字第０九二０００００六九號、九十一年十一月十八日刑紋字第
０九一０三一二七三九號鑑驗書在卷足憑。並有台北市○○街一二三巷監視器錄影畫
面翻拍之照片十張在卷，可證在九十一年十一月十六日中午十二時五十六分許，有戴
全罩式安全帽二人，一前一後步行於該巷中，與甲○○、乙○○之自白內容相符。被
害人陳進棋經送醫急救，仍於當日下午三時一分不治死亡，有相驗屍體證明書、屍體
及現場勘驗筆錄、診斷證明書、驗斷書及照片在卷可稽。陳進棋死亡後經解剖鑑定，
係胸部受到1.左前胸上部第三肋骨，距足底往上一二八公分，中線往左一０公分處，
槍傷入口一處，槍洞表示射擊方向在死者左側，中近距離子彈進入皮膚經左第三肋骨
，往下經左肺下葉至心左心室往前往後在右第七肋骨近脊柱往內消失；2.右背距足底
一一三公分，中線往右一０公分，入口一處，子彈經皮膚穿過肝臟出於右上腹部，即
距足底一一０公分，中線往右五公分處；3.右背部距足底一三五公分，中線往右一九
公分處，入口一處，經右第二、三肋骨及右肺上葉，在右背皮下呈現多個皮下出血，
經取出四個彈頭碎片；4.右手臂內側入口一處，經向遠側端出於右手腕附近之側面，
死者被槍擊四發彈頭較完整有二個，另兩個顯然為撞擊骨骼後碎散，以身體Ｘ光片證
明無完整之彈頭見於體內；5.另背部見多數皮下出血內有彈頭碎片，但皮膚未見開放
性傷口，依傷口及子彈走向研判兇手應較死者高，以超過一七０公分自死者左側發射
子彈，走向水平略往下，自外而內，彈頭質材呈較脆易裂散，而病理檢查結果認為被
害人陳進棋係因胸腹部多處中距離槍傷發生骨折，內臟損傷出血休克死亡，有法務部
法醫研究所九十一年十二月三十日法醫理字第０九一０００四一一五號函送九一法醫
所醫鑑字第一六四０號鑑定書在卷可按。次查甲○○與乙○○在九十一年十一月初至
同年十一月十六日之前籌畫狙殺、跟監陳進棋，並竊取曹明傳所有之ＣＡＤ｜四九五
號機車部分，亦據彼二人一致供明在卷，其中竊車部分，復據被害人曹明傳指訴明確
。又甲○○與陳朝琴兄弟之故舊關係，經其三人一致供明。甲○○與潘恆逸欲為陳朝
琴而打擊陳進棋，曾與彭國正、洪昇群同至陳朝琴競選總部，亦經潘恆逸、彭國正、
洪昇群、陳世昌供明在卷。而甲○○所供此後即透過潘恆逸幫助居中聯繫，與陳朝琴
共謀並執行狙殺害陳進棋，由潘恆逸將秘密聯絡之呼叫器、字條交付陳朝琴，並需索
一百萬元，經陳朝琴指示陳世昌交付五十萬元等情，亦與陳朝琴、潘恆逸、陳世昌所
供相符，並有該呼叫器密碼使用之通聯紀錄在卷可參。另陳世昌於甲○○執行狙殺任
務之後，多次透過潘恆逸、林晉宏交付款項與甲○○，其中並有一次係親自交付等情
。亦據甲○○、陳世昌、潘恆逸、林晉宏一致供明，並有陳世昌所交付尚未花用之現
款二十二萬元扣案可資佐證。為其所憑之證據及認定之理由，因認甲○○殺人之事證
明確，此部分犯行足堪認定。核甲○○所為，係犯刑法第二百七十一條第一項之殺人
罪、第三百二十條第一項之竊盜罪。甲○○與陳朝琴透過潘恆逸居間傳達，合謀槍殺
陳進棋，推由甲○○實施，甲○○再邀乙○○加入擔任接應工作，甲○○、乙○○二
人即多次共同攜帶槍彈對陳進棋跟監，伺機殺害，復共同竊取機車作為殺人之交通工
具，購買安全帽以掩藏面目。其三人對於殺害陳進棋，彼此間分別具有直接或間接之
犯意聯絡，及行為之分擔，皆為共同正犯。竊盜部分，甲○○與乙○○之間，亦有犯
意之聯絡及行為之分擔，為共同正犯。所犯二罪，有方法結果之牽連關係，應從一重
以殺人罪處斷。原審因而撤銷第一審關於甲○○殺人部分之不當判決，適用刑法第二
十八條、第二百七十一條第一項、第三百二十條第一項、第五十五條、第三十七條第
一項、第三十八條第一項第二款，論以共同殺人罪，並審酌甲○○曾有違反公司法前
科，為圖私利，光天化日之下公然持槍殺人，危害社會治安情節不輕，惡性重大，但
被捕之後坦承犯行，並供出幕後之共犯，頗有悔意，尚無處以極刑之必要等情狀，量
處無期徒刑，並依法宣告褫奪公權終身。供犯罪所用之安全帽二頂、手套二雙，係甲
○○與共犯乙○○所有，其中手套一只雖未扣案，但無證據證明其已減失，均依刑法
第三十八條第一項第二款宣告沒收。復明甲○○供殺人所用之九０手槍一支，已因
分解後丟棄於台北縣林口山區，而滅失不存在，子彈四顆亦已擊發而不存在，所餘彈
頭、彈殼與碎片，並無殺傷力，非屬違禁物，另偷竊機車所用之鑰匙一支，係甲○○
友人所有，非被告所有，均不予宣告沒收。核無不合。甲○○上訴意旨並未具體指摘
原判決關於此部分有何違背法令之情形，僅引用其與乙○○於警訊及偵查中之部分供
述，謂案發當日乙○○並不知甲○○要殺陳進棋，亦未與甲○○共同決意殺陳進棋，
乙○○非殺人之共犯。就原判決證據取捨及判斷證據證明力之職權行使，泛指其違法
，再為事實上爭執及為乙○○脫卸刑責，難認有理由，應予駁回。
二乙○○殺人及違反槍砲彈藥刀械管制條例部分：
按刑事訴訟法第三百七十七條規定，上訴於第三審法院，非以判決違背法令為理由，
不得為之。是提起第三審上訴，應以原判決違背法令為理由，係屬法定要件。如果上
訴理由狀並未依據卷內訴訟資料，具體指摘原判決不適用何種法則或如何適用不當，
或所指摘原判決違法情事，顯與法律規定得為第三審上訴理由之違法情形，不相適合
時，均應認其上訴為違背法律上之程式，予以駁回。上訴人乙○○上訴意旨略稱：(一)
、原判決事實認定陳朝琴、潘恆逸、甲○○三人係直接或間接謀議狙殺陳進棋，以利
陳朝琴當選市議員，並可由彼三人共同分得市政工程得利等情。上訴人乙○○並未參
與謀議，因甲○○作案時需有人騎機車接應以便脫離現場，才找乙○○商議。是以乙
○○並未參與謀議殺人及實施殺人行為，只是於甲○○殺人後助其脫逃，原判決竟論
以殺人之共同正犯，顯有適用法則不當及判決理由矛盾之違法。(二)、據乙○○於偵查
中供稱：「是在陳進棋案發前二、三日，……我就告訴甲○○，反正我們二人都害怕
做這件事，我要退出，當晚離開後，我就將手機關機，甲○○無法聯絡我。」甲○○
於偵查中供稱：「之前我曾向乙○○說我要幹掉陳進棋，但槍殺陳進棋當天出發前我
並沒有告訴他要去做什麼，……但乙○○一看我開槍殺人沒等我上車就駕車逆向行使
離開現場，後來他看見我持槍指向他，他才回頭載我離開，我騎上機車……就把槍抵
在他的腰部藉以警告他，並指示他騎快一點。」「（乙○○曾否將手機關掉？）案發
前幾天有。」「（關掉前幾天他是否曾告訴你反正我們二人都害怕，他要退出？）有
的。」「（那你十五日晚上就準備十六日動手？）是。」「（十五日晚上有無告訴乙
○○？）沒有。」於原審供稱：「（乙○○）騎機車載我，是我與乙○○之前就已經
講好，但當天並沒有講，我是告訴乙○○機車在那個地方，我要他在那邊等我，我把
機車鑰匙交給他。」各等語。足證乙○○於甲○○決定動手殺害陳進棋之前，已告訴
甲○○其不願再參加。案發當天甲○○亦未將計畫告知乙○○，乙○○在不知情之情
況下與其到現場，而其載甲○○逃離現場，係遭持槍脅迫，並非出於自由意志。乙○
○並無與甲○○共同殺人之犯意，亦無幫助殺人之犯意。(三)、甲○○持以殺人之九０
手槍及子彈為違禁物，未宣告沒收，於法有違。(四)、乙○○因誤交損友而觸犯刑章，
並未獲得任何不法利益，犯後已知所悔悟，請酌予自新機會等語。
惟查原判決認定上訴人乙○○有原判決事實欄所記載之共同殺人犯行，係依憑上訴人
乙○○相關供述、甲○○、潘恆逸、陳朝琴、陳世昌之供述、證人許湧泉、陳真梅、
林義守、盛進興、鄭錦昌、王琮富、張永發、林協益、曹明傳之證言、卷附前述之勘
驗報告、鑑定書、相驗屍體證明書、屍體及現場勘驗筆錄、診斷證明書、驗斷書、照
片、鑑定書及扣案物品等證據，予以綜合判斷，因而撤銷第一審關於乙○○部分之判
決，改判依牽連犯論處乙○○共同殺人罪刑，已詳予說明其所憑之證據及認定之理由
。而以乙○○雖否認有殺人之犯行，辯稱：伊在九十一年十一月十六日之前雖知悉甲
○○受陳朝琴之囑託，要負責狙殺陳進棋，並曾與甲○○一同前往士林夜市購買安全
帽、手套，且共同竊取曹明傳所有之ＣＡＤ｜四九五號機車作為工具，並多次與甲○
○一同攜槍跟監陳進棋，但伊此後已向甲○○表示不願再繼續參與行動，案發當天，
甲○○找伊去陶園餐廳，伊根本不明就裏，伊騎機車停在福國路旁燈桿處，聽到槍聲
，回頭一看才知是甲○○開槍，卻因甲○○用槍比著伊，伊無法抗拒才騎機車過去載
甲○○，甲○○仍用槍抵著伊背，伊只好繼續騎車載甲○○離開現場，伊所為僅應成
立幫助殺人罪等語，甲○○亦附和其說。然查目擊證人林義守證稱：「我看到有人拿
槍打人，……我看到開槍的人朝我的方向跑，這時候有一部機車從陶園餐廳方向衝過
來，是順向，開槍的人就跳上機車，之後跳上去的人一手抱著，回頭看沒有人追，並
把手槍放在右邊口袋……」、「（你看到他們騎乘機車過程中，有無看到後面那個人
用槍抵住前面騎機車的人？）沒有，一開始他是用槍對著人群，一步一步往後退，後
來機車來了之後他就跳上機車，他回頭看，沒人追，就把槍收在口袋裏。」「（開槍
的人拿槍是否有對著騎機車的人？）因為開槍的人是拿槍對著人群，騎機車的人也是
從人群那邊方向騎過來，所以方向是一樣的。」「他（甲○○）是拿槍比著人群的方
向，他是回頭看，要人群不要追過來。」、「（是否如被告甲○○所述，其收槍的地
點是在德行西路？）不是，我看到的是在統一超商過來一點點他就把槍收在口袋裡，
那時候離德行西路還有幾十公尺。」等語，按諸證人林義守與上訴人等及被害人均無
利害關係，所證目擊情形又合於事理，自屬可信。因認甲○○開槍後拿槍向後比，其
目的係威嚇追向伊之群眾，並非指向乙○○，甲○○上車後，即將手槍收到口袋中，
亦無抵著乙○○背部之情事，參酌乙○○原騎機車在台北市○○路與福華路燈桿處等
候，距陶園餐廳門口有一、二十公尺之遠，當時門口還有許多人及機車，有命案現場
勘查報告可稽，縱甲○○要開槍，也未必打得到乙○○，其所辯是因為甲○○用槍比
伊，伊才騎機車過去接應云云，顯非事實，自無可取。次查乙○○早已與甲○○購妥
安全帽、手套，並行竊機車，以供狙殺陳進棋之用，並多次與甲○○跟監陳進棋，積
極參與狙殺陳進棋之計畫等情，已為乙○○及甲○○所供明。而甲○○選擇在九十一
年十一月十六日中午在陶園餐廳外埋伏狙殺陳進棋，係因其已取得陳進棋之行程表，
故在前一天晚上與乙○○先將竊得之機車放置在陶園餐廳附近全家福鞋店外預作準備
，亦經甲○○供述在卷，乙○○亦承認於九十一年十一月十四日竊取機車之目的是跟
監陳進棋，甲○○有對伊說拿到陳進棋之行程表等情。是在九十一年十一月十五日晚
上甲○○與乙○○二人特別將機車從北投騎到福華路全家福鞋店門口停放，乙○○豈
會不知是為了狙殺陳進棋之準備。又乙○○於案發當日中午與甲○○會合後，係由其
負責開車搭載甲○○及朱志強前去陶園餐廳，到達陶園餐廳下車時，甲○○與乙○○
即從乙○○所駕駛之自小客車內，取用彼等先前共同購置作為執行狙殺陳進棋時使用
之全罩式安全帽與手套，乙○○與甲○○穿戴好安全帽及手套後，即分開就妥位置，
乙○○即按照與甲○○約妥之分工內容，騎上未熄火之上揭ＣＡＤ｜四九五號機車在
路旁等候，甲○○持槍埋伏於陶園餐廳旁之捷運站前等候陳進棋到來後伺機開槍行兇
，亦據上訴人等供明，觀諸上開舉止及彼等先前之準備行動，當天之目的在於狙殺陳
進棋甚明，豈容乙○○諉為不知。至甲○○於原審供稱：騎機車載伊是伊與乙○○之
前就已經講好，但當天並沒有講云云，乙○○亦據此辯稱：當天不知甲○○要狙殺陳
進棋，而是要去收一個不相關的帳，或是要去「喬」（台語）甚麼事云云。亦與上開
實際發生之情節不符，均無可採。因認乙○○與甲○○間對狙殺陳進棋早已有所謀議
，由乙○○先行騎上未熄火之機車在旁等候，待甲○○在陶園餐廳外執行狙殺後，即
由乙○○騎機車接應逃逸，而就乙○○上開辯解及甲○○附和之詞，何以不足採信，
於理由內予以指駁。復明甲○○係與共犯陳朝琴透過潘恆逸居間傳達，共謀搶殺陳
進棋，乙○○則在得悉狙殺計畫之後，同意參與擔任接應工作，二人多次共同攜帶槍
彈對於陳進棋跟監，伺機狙殺，復購買安全帽以掩藏面目，行竊機車以供殺人之交通
工具，因認陳朝琴、甲○○、乙○○彼此間，分別具有直接或間接之犯意聯絡，以分
工合作之方式完成殺人之犯罪計畫，乙○○應與彼二人成立殺人之共同正犯。所為論
斷，均有卷存資料可資覆按，從形式上觀察，並無所謂違背法令之情形。按以自己共
同犯罪之意思，參與實施犯罪構成要件以外之行為，或以自己共同犯罪之意思，事先
同謀，而由其中一部分人實施犯罪之行為者，均為共同正犯。又共同正犯之意思聯絡
，原不以數人間直接發生者為限，即有間接之聯絡者，亦包括在內，如甲分別邀約乙
、丙犯罪，雖乙、丙彼此並無直接之聯絡，亦無礙於其為共同正犯之成立。原判決綜
合卷內資料說明，乙○○與陳朝琴雖無直接犯意聯絡，但甲○○透過潘恆逸居間傳達
，與陳朝琴共謀殺害陳進棋後，將之告知乙○○，乙○○同意擔任殺人之接應工作，
是其與陳朝琴之間仍有間接之犯意聯絡。又乙○○同意參與狙殺陳進棋之計畫後，即
與甲○○購買安全帽以掩藏面目，竊取機車以供跟監陳進棋之用，並多次共同攜帶槍
彈跟監陳進棋伺機狙殺未成，於案發當日推由甲○○下手實施殺人，乙○○騎機車在
附近接應，是以乙○○除參與殺人之合謀，並推由甲○○實施殺人行為外，自己亦曾
參與上述各行為，原判決因認乙○○與甲○○、陳朝琴之間應成立殺人之共同正犯，
於法自屬有據。又違禁物不問屬於犯人與否，依刑法第三十八條第一項第一款、第二
項固應宣告沒收，但違禁物如已滅失不存在，或失其違禁物之性質，自可不用依上開
規定宣告沒收。原判決已說明上訴人等供殺人所用之九０手槍一支，已被甲○○分解
後棄置於山區，逼尋不獲而滅失不存在，另子彈四顆已擊發而不存在，所餘彈頭、彈
殼及碎片，並無殺傷力，已非違禁物，均不予宣告沒收，難認於法有違。又原判決對
於乙○○之辯解及甲○○附和之詞，何以不足採信，已於理由內詳加論述，乙○○其
餘上訴意旨，仍執陳詞或引用原判決不採之甲○○供述，或就原判決已有調查說明之
事項，或就原審證據取捨及判斷證據證明力之職權行使，徒憑己意漫指原判決關於此
部分違法，再為事實上之爭執，否認犯罪，難認係依據卷內資料執為指摘之合法上訴
第三審理由。乙○○此部分上訴違背法律上之程式，應予駁回。
三甲○○違反槍砲彈藥刀械管制條例部分：
查第三審上訴書狀，應述上訴之理由，其未述者，得於提起上訴後十日內補提理
由書於原審法院，已逾上述期間，而於第三審法院未判決前仍未提出上訴理由書狀者
，第三審法院應以判決駁回之，刑事訴訟法第三百八十二條第一項、第三百九十五條
後段規定甚明。本件上訴人甲○○不服原審判決，於九十三年六月二十八日提起上訴
，並未述理由，亦未聲明為一部上訴，依刑事訴訟法第三百四十八條第一項之規定
，視為全部上訴，嗣雖於同年七月八日補提上訴理由狀，但並未述其對違反槍砲彈
藥刀械管制條例部分之不服理由，迄今逾期已久，於本院未判決前仍未提出，依上開
規定，此部分其上訴自非合法，應予駁回。
四乙○○竊盜部分：
按刑事訴訟法第三百七十六條所列各罪之案件，經第二審判決者，不得上訴於第三審
法院，法有明文。本件上訴人乙○○牽連犯竊盜部分，原判決認係成立刑法第三百二
十條第一項之罪，核屬刑事訴訟法第三百七十六條第二款之案件，依上開說明，既經
第二審判決，自不得上訴於第三審法院。縱此部分與前述乙○○殺人罪部分有牽連犯
關係，為裁判上一罪，但其殺人罪部分之上訴為不合法，本院應從程序上予以駁回，
而無從為實體上判決，對於輕罪部分之此部分，亦無從適用審判不可分原則，為實體
上審判。乙○○竟復一併提起上訴，顯為法所不許，應予駁回。
據上論結，應依刑事訴訟法第三百九十五條、第三百九十六條第一項，判決如主文。
中　　　華　　　民　　　國　　九十三　　年　　　十　　　月　　二十一　　日
                              最高法院刑事第三庭
                                  審判長法官  董　明　霈
                                        法官  林　茂　雄
                                        法官  張　祺　祥
                                        法官  郭　毓　洲
                                        法官  吳　三　龍
      右正本證明與原本無異
                                              書  記  官
中　　　華　　　民　　　國　　九十三　　年　　　十　　　月　　二十七　　日
                                                                        Ｖ
